臺灣雲林地方法院民事裁定　　　　　　 100年度事聲字第32號
異　議　人
即　債權人　豐（台灣）商業銀行股份有限公司
法定代理人　李鐘培
異　議　人
即　債權人　萬泰商業銀行股份有限公司
法定代理人　盧正昕
相　對　人
即　債務人　陳志欽
代　理　人　曾錦源律師
上列當事人間消費者債務清理事件，異議人對於民國100 年8 月
10日本院民事執行處司法事務官所為99年度司執消債更字第11號
認可更生方案裁定聲明異議，本院裁定如下：
    主  文
異議駁回。
    理  由
一、按關於更生或清算之程序，除本條例別有規定外，準用民事
    訴訟法之規定，消費者債務清理條例（下稱消債條例）第15
    條定有明文。次按當事人對於司法事務官處理事件所為之終
    局處分，得於處分送達後10日之不變期間內，以書狀向司法
    事務官提出異議；司法事務官認前項異議有理由時，應另為
    適當之處分，認異議為無理由者，應送請法院裁定之；法院
    認第1 項之異議為有理由者，應為適當之裁定，認異議為無
    理由者，應以裁定駁回之，民事訴訟法第240 條之4 第1 項
    前段、第2 項、第3 項亦有規定。查本院民事執行處司法事
    務官（下稱司法事務官）於民國（下同）100 年8 月10 日
    以99年度司執消債更字第11號裁定認可債務人所提更生方案
    ，異議人不同意該更生方案，並於收受裁定後10日內具狀聲
    明異議，司法事務官認其異議無理由而送請本院裁定，經核
    與上開規定相合，先予敘明
二、本件異議意旨略以：
  (一)、豐（台灣) 商業銀行股份有限公司（下稱豐銀行）部
      分：
    1.原裁定認為債務人所有之不動產依清償程序變賣並無實益
      ，惟債務人之不動產經異議人估價現值為新臺幣（下同）
      614,107 元，高於債務人陳報之350,000 元，扣除萬泰商
      業銀行股份有限公司（下稱萬泰銀行）設定抵押權之擔保
      債權總額370,000 元後，應餘244,107 元，債務人名下之
      不動產尚有殘值，理應先行解約，清償部分欠款，而非藉
      更生程序減免無擔保債務卻仍保有資產，顯非公允。
    2.原裁定認為債務人因配偶需在家照顧長女，無法外出工作
      ，故至長女年滿3 歲上幼稚園止，債務人需單獨扶養2 名
      子女生活費用，惟債務人之配偶為子女之法定扶養義務人
      ，應共同負擔扶養義務，分擔扶養費用，故異議人主張債
      務人子女之扶養費用，應由債務人及其配偶共同負擔。
    3.債務人每月收入32,000元，扣除合理生活費用9,829 元及
      合理2 名子女扶養費用6,834 元（免稅額82,000元÷12月
      ÷2 人×2 人），尚餘15,337元可作為償還債務之用。債
      務人年僅39歲，仍具相當之工作及償債能力，距法定退休
      年齡65歲，尚有26年之工作可能，容有更高之償債空間。
      債務人所提之更生方案，僅清償部分債務，顯係意圖利用
      消債條例之規定以逃避清償債務，尚難認其所提之更生方
      案條件，係屬公允，爰請求廢棄原更生認可裁定。
  (二)、萬泰銀行部分：
      原裁定依債務人所提出之99年6 月至10月之薪資袋，認其
      每月收入為32,000元，惟異議人認該薪資證明是否僅係單
      純之每月薪資收入而未加計年終、績效及其他獎金之金額
      ？而債務人每月實際平均所得數額為何，攸關其償債能力
      ，自有核實認定之必要，尚不得僅以債務人片面主張為據
      。又由債務人之更生報告書顯示，其更生前二年之平均月
      收入約45,000元，更生前二年總收入為1,080,000 元，以
      債務人任職報業近20年之資歷，其所領取之薪資不可能不
      增反減？再以本國公務機關及一般公司行號年終及績效、
      工作獎金發給時間大都介於每年1 、2 月間，故債務人所
      提出5 個月份之薪資明細表所載之項目，自無每年額外給
      付之年終、績效考核等獎金之記載，而此部分所得亦屬債
      務人之所得，自有查明債務人實際上有無領取，以確實釐
      清債務人每月收入狀況之必要，倘若債務人未提供足以證
      明其收入之事證（如最近一年度之扣繳憑單），而僅以99
      年6 月至10月之薪資袋為憑或口頭自陳，實讓人無法確認
      債務人目前之收入是否為其全部之收入。綜上，債務人所
      提更生方案就收入部分，實仍有多處疑點尚待釐清，然卻
      未見原裁定對此疑點有所詳察，即斷然認可更生方案，實
      難謂公允，亦難令異議人信服，爰請求廢棄原裁定。
三、按債務人不能清償債務或有不能清償之虞者，得依消債條例
    所定更生或清算程序，清理其債務；更生方案未依消債條例
    第59條、第60條規定可決時，除有第64條規定之情形外，法
    院應以裁定開始清算程序；債務人有薪資、執行業務所得或
    其他固定收入，法院認更生方案之條件公允者，得不經債權
    人會議可決，逕依債務人之聲請或依職權以裁定認可更生方
    案，為消債條例第3 條、第61條、第64條第1 項所明定。次
    按消債條例之制定，乃為使負債務之消費者得依消債條例所
    定程序清理其債務，保障債權人之公平受償，以謀求消費者
    經濟生活之更生，故除有消債條例第63條第1 項、第64條第
    2 項所定之情形外，法院得斟酌裁量認可更生方案。又更生
    方案之條件是否公允，必須斟酌債務人之收入、積欠債務之
    緣由、生活支出，及其所提更生方案是否使債權人受償金額
    不致過低等情。經查：
  (一)、本院以99年度消債更字第21號裁定准許債務人開始更生程
      序後，債務人提出以每1 個月為1 期，共96期，第1 至36
      期，每期清償9,200 元，第37至96期，每期清償14,000元
      ，總清償金額為1,171,200 元之更生方案，清償比例占債
      務總金額1,863,280 元之62.85 ％，司法事務官以該更生
      方案係公允、適當且可行，而予以認可在案，有認可裁定
      在卷可稽。
  (二)、異議意旨雖認債務人名下之不動產，經異議人豐銀行估
      價現值為614,107 元，高於債務人陳報之350,000 元，扣
      除萬泰銀行設定抵押權之擔保債權總額370,000 元後，應
      餘244,107 元，債務人名下之不動產尚有殘值，理應進行
      變價程序，清償部分欠款云云。惟上開不動產雖經本院民
      事執行處鑑定價格為507,000 元，惟拍賣不動產減價至原
      鑑定價格之八成以下始拍定乃屬常態，且債務人陳報其向
      早安房屋斗六分店洽詢之價格約為350,000 元，與萬泰銀
      行設定抵押權之擔保債權總金額370,000 元相當，而異議
      人豐銀行主張其估價上開不動產之現值為614,107 元，
      並未提出任何證據以實其說，其主張自非可採。況上開不
      動產為債務人目前居住之處所，若將其變價，債務人須額
      外負擔租金之支出，故依清算程序變賣債務人所有之不動
      產，並未較債務人提出之更生方案對債權人更為有利。
  (三)、按負扶養義務者有數人而其親等同一時，應各依其經濟能
      力，分擔義務；因負擔扶養義務而不能維持自己生活者，
      免除其義務，民法第1115條第3 項、第1118條前段分別定
      有明文。又扶養之程度應按受扶養權利者之需要，與負扶
      養義務者之經濟能力及身分定之，倘負扶養義務者因負擔
      扶養義務而不能維持自己生活時，應免除其義務，最高法
      院著有20年上字第972 號判例可資參照。經查，債務人之
      配偶鄧妍烯於97、98年度均無所得收入，名下亦無財產，
      有債務人提出之財政部臺灣省中區國稅局97、98年度綜合
      所得稅各類所得資料清單及全國財產稅總歸戶財產查詢單
      可證（見本院99年度消債更字第21號卷第19、20、160 頁
      ）。再考量債務人之配偶為大陸地區人民，於99年3 月入
      境臺灣並取得居留權，法令上雖未限制其謀職，惟因語言
      、文化、習慣上之適應問題，致其工作機會之取得處於弱
      勢地位。又其於99年10月15日始生下長女，現未滿1 歲，
      由債務人之配偶照顧中，故縱然覓得工作，所能賺取之金
      錢恐未高於其長女之托嬰費用。因此於債務人之長女年滿
      3 歲進入公立幼稚園就讀前，由債務人之配偶照顧實屬適
      當。原裁定審酌上情，認本件於1.債務人之長女年滿3 歲
      前，債務人應負擔之扶養義務為全部，是以債務人前階段
      應支出之扶養費為12,833元（扶養長子6,000 元＋長女6,
      833 元），扣除此階段償還金額9,200 元，僅餘9,967 元
      作為個人生活費，顯未逾內政部公佈之100 年7 月1 日起
      至同年12月31日止臺灣省最低生活費每人每月10,244元，
      堪認債務人業已竭其能力降低支出而盡最大清償能力；2.
      債務人之長女年滿3 歲後，債務人與其配偶應各負擔一半
      之扶養費，是以債務人後階段應支出之扶養費為6,917 元
      【（7,000 元＋6,833 元）÷2 人＝6,916.5 元，元以下
      四捨五入），加上其個人每月生活費9,829 元，每月尚餘
      15,254元（32,000元－6,917 元－9,829 元），將剩餘金
      額中提列14,000元作為每月還款金額，並酌留上開差額以
      因應生活之急迫，尚屬合理。是以，異議人豐銀行主張
      債務人之配偶為子女之法定扶養義務人，於長女年滿3 歲
      前，應共同負擔扶養費用，故債務人於1-36期，每月收入
      扣除支出後，尚餘15,337元可作為償還債務之用，因而不
      同意債務人之更生方案，自非可採。
  (四)、債務人主張其任職於中華日報雲林縣管理處，因公司業務
      量大幅減少，公司對員工之薪資改採業績達成目標制，且
      因報紙廣告難敵網路競爭，故債務人自99年6 月起，每月
      薪資從45,000元降為32,000元等情，有債務人提出之薪資
      減少證明書、薪資證明書及99年1 月至99年10月薪資袋附
      於本院99年度消債更字第21號卷可憑（見該卷第17、18、
      186-195 頁）。又司法事務官於100 年5 月14日函請中華
      日報雲林縣管理處陳報債務人自99年11月至100 年5 月領
      取之一切收入（包括薪資、加班費、津貼、年終獎金及其
      他各類獎金），經該處於100 年5 月15日函覆稱：「本社
      員工陳志欽領取薪資因承接本社報紙和廣告之業務，其所
      領薪資乃依照本社業務量領取業績獎金，其各月所領薪資
      一律以現金袋支付。其各月支付薪資詳細如下：99年11月
      底薪25,000＋電話餐食補貼3,000 ＋業績獎金3,000 ＝31
      ,000元；99年12月底薪25,000＋電話餐食補貼3,000 ＋業
      績獎金4,000 ＝32,000元；100 年1 月底薪25,000＋電話
      餐食補貼3,000 ＋業績獎金4,000 ＝32,000元；100 年2
      月底薪25,000＋電話餐食補貼3,000 ＋業績獎金2,000 ＝
      30,000元；100 年3 月底薪25,000＋電話餐食補貼3,000
      ＋業績獎金4,000 ＝32,000元；100 年4 月底薪25,000＋
      電話餐食補貼3,000 ＋業績獎金2,000 ＝30,000元；100
      年5 月底薪25,000＋電話餐食補貼3,000 ＋業績獎金4,00
      0 ＝32,000元，以上為本社員工陳志欽收入實領情況」等
      語，有中華日報雲林縣管理處100 年5 月15日函可稽（見
      本院99年度司執消債更字第11號卷第266 頁）。再佐以債
      務人99年度之所得金額為0 元，亦有債務人99年度綜合所
      得稅各類所得資料清單在卷可明（見本院99年度司執消債
      更字第11號卷第359 頁）。綜上，堪認債務人主張其目前
      每月平均薪資包括各類獎金共計32,000元，尚屬可信。異
      議人萬泰銀行未提出其他可供本院調查之事證，僅空言主
      張債務人任職於報業近20年，薪資不可能不增反減；其每
      年1 、2 月間應有年終、績效等獎金，原裁定僅以債務人
      片面主張，即率然認可更生方案，而請求將原裁定予以廢
      棄，亦非有理。
四、綜上所述，債務人並無消債條例第64條第2 項所定不得認可
    之消極事由存在，故司法事務官以該更生方案之條件公允、
    適當、可行，而不經債權人會議可決，予以認可債務人所提
    更生方案，並依消債條例第62條第2 項之規定，酌定債務人
    之生活限制，經核並無不合。從而，異議人聲明異議，非有
    理由，應予駁回，爰裁定如主文。
中    華    民    國   100    年    9     月    30    日
                  民事第一庭    法  官  蔡碧蓉
以上正本係照原本作成
如不服本裁定應於送達後10日內向本院提出抗告狀，並應繳納抗
告費新臺幣1,000元。
中    華    民    國  100     年    9     月    30    日
                                書記官  蘇紋泙